【裁判字號】    99,國,23
【裁判日期】    990902
【裁判案由】    國家賠償
【裁判全文】
臺灣臺北地方法院民事判決                99年度國字第23號
原      告  丙○○
訴訟代理人  石繼志律師
被      告  臺北縣新店地政事務所
法定代理人  丁○○
訴訟代理人  甲○○
            乙○○
上列當事人間請求國家賠償事件，本院於民國99年8月17日言詞
辯論終結，判決如下：
    主  文
原告之訴及假執行之聲請均駁回。
訴訟費用由原告負擔。
    事實及理由
一、原告主張：伊於民國85年11月15日經本院以83年度執字第
    7478號強制執行之拍賣程序取得臺北縣新店市○○段薏仁坑
    小段第277地號土地所有權，土地面積3870平方公尺，權利
    範圍2分之1（下稱系爭土地），並於86年3月15日辦理所有
    權登記完畢。嗣於98年10月間，伊接獲被告98年10月1日北
    縣店地測字第0980014641號函，該函略以：系爭土地於35年
    間辦理總登記時，土地登記簿所載面積為3870平方公尺，圖
    上計算面積為2879平方公尺，應為總登記時面積計算錯誤，
    因係原登記錯誤，應依地籍測量實施規則第232條辦理更正
    ，更正面積為2879平方公尺等語。則系爭土地因被告登記錯
    誤，致短少991平方公尺，以系爭土地公告現值每平方公尺
    為新臺幣（下同）2千200元計算，伊受有109萬100元之損害
    。伊乃於98年11月25日向被告請求國家賠償，被告則於98年
    12月23日以北縣店地測字第0980019071號函，以伊賠償請求
    權已罹於5年時效而消滅為由，拒絕賠償。惟伊係接獲被告
    前揭函後，方知受有損害之事實，時效自斯時起算，未逾2
    年，遑論5年之時效，被告不得以伊請求權罹於時效為由拒
    絕賠償等情。為此，爰依國家賠償法第2條第2項前段、土地
    法第68條第1項及民法第184條第1項前段之規定，提起本訴
    。並聲明：(一)被告應給付伊109萬100元，及自訴狀繕本送達
    翌日起至清償日止，按年息5％計算之利息。(二)願供擔保請
    准宣告假執行。
二、被告則以：系爭土地於伊辦理圖簿整理作業時，發現圖簿面
    積不符，而其肇因於35年間辦理總登記時，土地登記簿所載
    面積為3870平方公尺，與圖上計算面積為2879平方公尺不符
    ，應為總登記時面積計算錯誤，為釐清地籍，伊以98年10月
    1日北縣店地測字第0980014641號函通知原告上開事項，並
    於98年11月13日以北縣店地測字第0980017254號函檢附更正
    後土地登記謄本予原告及辦理書狀換給事宜。又原告係於85
    年11月15日拍賣取得系爭土地，於86年3月15日登記取得所
    有權，其損害自86年3月15日即發生，迄於99年間始提起本
    件訴訟，已逾5年，原告之請求權已罹於時效而消滅。另原
    告以系爭土地公告現值計算其損害，亦有未當。蓋原告縱有
    損害亦應以85年間拍定系爭土地之價格92萬元，計算其損害
    等語，資為抗辯。並聲明：(一)原告之訴駁回。(二)如受不利益
    之判決，請准提供擔保以免假執行。
三、兩造不爭執與爭執事項：
  (一)兩造不爭執事項：
  1.原告於85年11月15日經本院以83年度執字第7478號強制執行
    之拍賣程序取得系爭土地，土地面積為3870平方公尺，權利
    範圍2分之1，並於86年3月15日辦畢移轉所有權登記。
  2.系爭土地於35年間總登記時，土地登記謄本所載面積為3870
    平方公尺。
  3.被告於98年10月1日以北縣店地測字第0980014641號函通知原
    告，因35年間土地總登記時，土地登記簿所載面積為3870平
    方公尺，圖上計算面積則為2879平方公尺，應為總登記時面
    積計算錯誤，而辦理更正。更正後系爭土地登記面積減少99
    1平方公尺，原告持分2分之1，計短少495.5平方公尺。
  4.原告於98年11月25日對被告請求國家賠償，賠償金額為109
    萬100元，被告於98年12月22日以原告賠償請求權已逾5年時
    效而拒絕賠償在案。
  (二)兩造爭執事項：
  1.原告之賠償請求權是否罹於時效？
  2.原告之賠償請求權如未罹於時效，得請求賠償之金額為若干
    ？
四、得心證之理由：
  (一)按「因登記錯誤遺漏或虛偽致受損害者，由該地政機關負損
    害賠償責任。但該地政機關證明其原因應歸責於受害人時，
    不在此限」，土地法第68條第1項定有明文。其立法意旨在
    貫徹土地登記之公示性及公信力，使土地權利人不因地政機
    關就土地登記之錯誤、遺漏或虛偽而受損害，以兼顧交易安
    全及權利人之權利保障。查被告職司土地及建物之登記測量
    工作，系爭土地因35年間土地總登記時，土地登記簿所載面
    積為3870平方公尺，圖上計算面積則為2879平方公尺，顯係
    總登記時面積計算錯誤，為兩造所不爭執，是系爭土地面積
    登記錯誤，自屬土地法第68條第1項之登記錯誤。又上開土
    地法第68條第1項之規定，係就職司土地登記事務之公務員
    因過失不法侵害人民權利，規定由該公務員所屬地政機關負
    損害賠償責任，參酌國家賠償法第2條第2項、第9條第1項規
    定，此項損害賠償請求權，自具國家賠償之性質。而國家賠
    償法第6條規定「國家損害賠償，本法及民法以外其他法律
    有特別規定者，適用其他法律」，則於其他法律未有特別規
    定時，關於國家損害賠償，應適用國家賠償法之規定。土地
    法第68條第1項所定之賠償請求權之時效，既未有特別規定
    ，即應適用國家賠償法第8條第1項「賠償請求權，自請求權
    人知有損害時起，因二年間不行使而消滅；自損害發生時起
    ，逾五年者亦同」之規定，而無民法第125條規定之適用。
    本件原告就系爭土地因被告土地登記錯誤之損害，於原告取
    得系爭土地登記即86年3月15日時已發生，原告遲至98年11
    月25日請求被告賠償損害，被告於98年12月22日作成拒絕賠
    償理由書後，原告於99年3月17日起訴請求被告賠償其損害
    ，有起訴狀之本院收狀章及被告拒絕賠償理由書附卷可稽（
    見卷第1、14-16頁），顯已逾5年之時效期間，被告據此而
    為時效抗辯，自屬可採。
  (二)原告另依國家賠償法第2條第2項前段之規定為本件之請求，
    然依同法第8條第1項之規定，原告之請求權仍罹於時效而消
    滅，理由同前，被告據此而為時效抗辯，亦屬可取。
  (三)原告復依民法第184條第1項前段之規定，請求被告賠償，惟
    按民法第197條第1項「自請求權人知有損害及賠償義務人時
    起，二年間不行使而消滅；自有侵權行為時起，逾十年者亦
    同」之規定，被告所屬公務員係於35年間為錯誤登記之行為
    ，損害則至遲係於原告86年3月15日取得系爭土地所有權即
    已發生，原告遲至98年11月25日請求被告賠償損害，或於99
    年3月17日提起本件訴訟，均已逾10年，其賠償請求權自已
    罹於時效而消滅，被告所為時效抗辯，應為可採。
  (四)至原告主張其請求權時效應以被告發現錯誤後依法更正時起
    算云云。然國家賠償法第8條第1項規定：「賠償請求權，自
    請求權人知有損害時起，因二年間不行使而消滅；自損害發
    生時起，逾五年者亦同」，前段所定2年之時效期間，係自
    請求權人知有損害及賠償義務人之時起算，後段規定5年之
    期間，則自損害發生時起算，縱請求權人不知受有損害或何
    人為賠償義務人，亦不影響時效之完成。換言之，自有損害
    發生時起已逾5年，無論請求權人對於損害之發生及賠償義
    務人是否知悉，均不得再行使。民法第197條第1項之規定，
    亦為相同之理。查系爭土地於35年間土地總登記時，圖上計
    算面積為2879平方公尺，土地登記簿卻記載面積為3870平方
    公尺，系爭土地因被告於35年間之錯誤登記致面積增加991
    平方公尺，原告於85年11月15日買受系爭土地，受有損害，
    已述如上，即被告所屬公務員係於35年間為錯誤登記之行為
    ，損害則至遲係於原告86年3月15日取得系爭土地所有權即
    發生，迄原告於98年11月25日請求被告賠償損害，或於99年
    3月17日提起本件訴訟，早逾5年，甚而已逾10年，其賠償請
    求權顯已罹於時效而消滅。至原告何時知悉受有損害，及賠
    償義務人為何人，均不影響其時效之完成。原告主張其請求
    權時效應以被告發現錯誤後依法更正時起算，揆之上開說明
    ，自無足採。
  (五)依前所述，原告之損害賠償請求權，既經被告為時效抗辯而
    罹於時效消滅，則其請求被告賠償109萬100元之損害，即屬
    無據。
五、綜上所述，本件原告之損害賠償請求權已罹於時效而消滅，
    被告拒絕賠償，洵屬有據。從而，原告依國家賠償法第2條
    第2項前段、土地法第2條第2項前段、及民法第184條第1項
    前段之規定，請求被告給付原告109萬100元，及自訴狀繕本
    送達翌日起至清償日止，按年息5％計算之利息，於法無據
    ，應予駁回。又原告之訴既經駁回，其假執行之聲請亦失所
    附麗，併駁回之。
六、本件事證已臻明確，兩造其餘攻擊防禦方法及舉證，核與判
    決結果無影響，爰不再一一論列，併予敘明。
七、據上論結，本件原告之訴為無理由，依民事訴訟法第78條，
    判決如主文。
中    華    民    國    99    年    9     月     2    日
                  民事第三庭    法  官  魏式瑜
以上正本係照原本作成
如對本判決上訴，須於判決送達後20日內向本院提出上訴狀。如
委任律師提起上訴者，應一併繳納上訴審裁判費。
中    華    民    國    99    年    9     月     2    日
                                書記官  曾鈺馨

司法院資訊處製作；財團法人民間司法改革基金會備份。
